最　高　行　政　法　院　裁　定
　　　　　　　　　　　　　　　　　　 96年度裁字第01022號
上　訴　人　甲○○
被 上訴 人　臺北市稅捐稽徵處
代　表　人　乙○○
上列當事人間因地價稅事件，上訴人對於中華民國95年2月27日
臺北高等行政法院94年度簡字第925號判決，提起上訴。本院
裁定如下：
    主  文
上訴駁回。
上訴審訴訟費用由上訴人負擔。
    理  由
一、按對於適用簡易程序之裁判提起上訴或抗告，須經本院許可
    ，且該許可以訴訟事件所涉及之法律見解具有原則性者為限
    ，行政訴訟法第235條定有明文。所謂法律見解具有原則性
    者，諸如就行政命令是否牴觸法律所為之判斷，又如同類事
    件所表示之法律見解與其他高等行政法院或本院所表示之見
    解互相牴觸者屬之。若特定法規範之規範意旨明確，當事人
    僅是在立法政策層次上有所主張，且該等主張內容又不涉及
    「法律保留原則」（又稱「形式法治國原則」）意義下之「
    規範適格論」課題或「法律優先原則」（又稱「實質法治國
    原則」）意義下之「位階衝突」課題者，並不能認定為「具
    有原則重要性」之法律爭點，爰在此先行說明之。
二、本案原判決在經過事實調查後，基於以下之事實認定及法律
    適用，駁回上訴人在原審之訴：
  (一)事實認定部分：
    本案上訴人所有臺北市○○區○○段4小段167、168地號等2
    筆土地（下稱系爭2筆土地），原本被定性為「免徵地價稅
    」之土地，但事後經被上訴人調查，發現其屬特定房屋應保
    留之法定空地，不符合土地稅減免規則第9條規定之免稅要
    件，因此對上訴人作成課徵系爭2筆土地93年度地價稅新臺
    幣53,817元之行政處分。
  (二)法律適用部分：
    1.上訴人主張上開2筆土地為「免徵地價稅」之土地，其法
      規範依據為土地稅減免規則第22條第2、5款之規定。
      (1)該二款之規定內容如下所載：
        依（土地稅減免規則）第7條至第17條規定申請減免地
        價稅或田賦者，公有土地應由管理機關，私有土地應由
        所有權人或典權人，造具清冊檢同有關證明文件，向直
        轄市、縣（市）主管稽徵機關為之。但合於左列規定者
        ，應由稽徵機關依通報資料逕行辦理或由用地機關函請
        稽徵機關辦理，免由土地所有權人或典權人申請：
        一、...
        二、經地目變更為「道」之土地（應根據主管地政機關
            變更登記為「道」之地籍資料辨理）。
        三、...
        四、...
        五、私有無償提供公共巷道或廣場用地（應由工務、建
            設主管機關或各鄉鎮市【區】公所建設單位，列冊
            送稽徵機關辦理）。
      (2)而上訴人為以上之法律主張，其推理基礎為：
        (1)上訴人所有系爭土地之地目為道，並非單純之「建築
          基地」內應保留之法定空地，實應依土地稅減免規則
          第22條但書第2款或第5款規定，免由土地所有權人申
          請即行免徵。
        (2)系爭土地在64年申請建造執照時，即因已供公眾通行
          歷時甚久，而為既成道路，在公法上被認為有公用地
          役關係存在，附近居民抗爭所有權之行使應受不得違
          反供公眾通行之目的，及不許擅自圍堵已成之道路而
          變更作建築基地使用。按私有無償提供公共巷道免徵
          地價稅，揆其規範意旨乃公眾通行之道路，土地名義
          上雖私有財產，惟所有權人事實已無法使用、收益，
          不宜無端再課以租稅負擔，以維公平。土地稅減免規
          則第9條但書之規範意旨，應係指其屬建造房屋應保
          留之空地部分，所有權人尚有使用、收益之可能而言
          ，而於本件土地則全無使用、收益之情形，本件實應
          適用土地稅減免規則第22條但書第2款或第5款之規定
          而為核稅，始與實質課稅及租稅公平無違。為此請求
          為撤銷訴願決及原處分等語。
    2.但原判決認為系爭2筆土地是否為免徵地價稅之土地，應
      依土地稅減免規則第9條之規定定之。而因該條款明定「
      無償供公共使用之私有土地，經查明屬實者，在使用期間
      內，地價稅或田賦全免。但其屬建造房屋應保留之空地部
      分，不予免徵」。則本案系爭2筆土地既屬特定建築物應
      保留之法定空地，依該條款但書之規定，不得免徵地價稅
      ，而認為原處分合法，駁回上訴人在原審之起訴。同時附
      帶論及以下之法律觀點。
      (1)系爭2筆土地即早已作為建築基地，雖該2筆土地於土地
        重測時因已實際供作公眾通行之道路使用，地目改編為
        「道」，並由臺北市北投區公所維護在案，惟系爭土地
        仍為系爭建物之建築基地（即建造房屋應保留之法定空
        地），與系爭建物所在土地合併計算建蔽率及容積率，
        尚不因其地目變更而有所不同。故上訴人主張系爭土地
        地目為「道」，並非單純建造房屋應保留之法定空地，
        本件不予免徵土地稅，有違比例原則、實質課稅及租稅
        公平云云，尚非可採。
      (2)又上訴人所稱該等無償供公共使用土地應予免徵地價稅
        及無法拋棄所有權或辦理廢止巷道等節，因涉及法規規
        定是否合理妥適，應否修正，以及上訴人得否向工務主
        管機關申請系爭土地為政府機關免稅之公共巷道等問題
        ，核屬法律修正與行政裁量之事項，尚非本件訴訟所得
        審究。
三、上訴人之上訴意旨則為：
  (一)本案訴願決定中謂：「．．．訴願人所述該等無償供公共使
    用土地應予免徵地價稅及無法拋棄所有權或辦理廢止巷道等
    節，涉及法規規定是否合理妥適、應否修正及訴願人得否向
    工務主管機關申請系爭土地為政府機關免稅之公共巷道之問
    題，尚非本件訴願程序職權所得審究；又就建造房屋應保留
    之空地無償供公共使用應否免徵地價稅之問題，臺北市政府
    財政局業以93年2月5日北市財稅字第09330002500號函建請
    財政部修正土地稅減免規則第9條規定，惟經財政部以93年5
    月27日臺財稅字第0930452572號函釋以稽徵實務上不易認定
    等理由，認尚不宜採行。．．．」又查原審判決書中有：「
    ．．．原告所稱該等無償供公共使用土地應予免徵地價稅及
    無法拋棄所有權或辦理廢止巷道等節，因涉及法規規定是否
    合理妥適，應否修正，以及原告得否向工務主管機關申請系
    爭土地為政府機關免稅之公共巷道等問題，核屬法律修正與
    行政裁量之事項，尚非本件訴訟所得審究，併予敘明。」惟
    查原審法院依法並不受財政部函釋之拘束，原審法院僅抄襲
    訴願決定作為判決之基礎，並未確實行使「規範審查」之權
    限。
  (二)土地稅減免規則第9條但書之規範意旨，應係指其屬建造房
    屋應保留之空地部分，所有權人尚有使用、收益之可能而言
    ，而於本件土地則全無使用、收益之可能，實應適用土地稅
    減免規則第22條但書第2款或第5款之規定而為核稅，始與實
    質課稅及租稅公平無違。本件訴訟涉及土地課徵地價稅之基
    本原理，具有原則上之重要性，有由本院確認其法律上意見
    之必要。
四、經查：
  (一)首先必須指明，本案中上訴人系爭2筆土地是否為免徵地價
    稅之土地，其實體法上之判準法規範應為土地稅減免規則第
    9絛之規定，至於同規則第22條第2款及第5款之規定，實係
    在確定特定土地可列入「免徵地價稅土地」以後，針對其減
    免程序所為之規定，因此不可以該該條款之規定內容，當成
    本案之判準法規範。
  (二)而依上開判準法規範而言，本案系爭2筆土地既已屬「建造
    特定房屋應保留之空地」，依該條但書規定，即不符合免徵
    地價稅之要件，則本件原處分之法律適用並無違誤。
  (三)至於原判決有關立法政策優劣取捨之附帶說明，基本上與上
    述之「規範適格論」或「規範位階衝突」課題無涉，當然無
    「原則上之重要性」可言。是以本案上訴人之上訴，揆諸首
    揭說明不應許可，其上訴難謂合法，應予駁回。
五、依行政訴訟法第249條第1項前段、第104條、民事訴訟法第9
    5條、第78條，裁定如主文。
中　　華　　民　　國　　96　　年　　5　　 月　　11　　日
                  第二庭審判長法  官　鄭　淑　貞
                              法  官  黃　合　文
                              法  官　吳　明　鴻
                              法  官　鄭　小　康
                              法  官　帥　嘉　寶
以  上  正  本  證  明  與  原  本  無  異
中　　華　　民　　國　　96　　年　　5　　 月　　14　　日
　　　　　　　　　　　　　　　書記官　莊　俊　亨
